【裁判字號】    98,台上,3722
【裁判日期】    980702
【裁判案由】    違反毒品危害防制條例
【裁判全文】
最高法院刑事判決            九十八年度台上字第三七二二號
上  訴  人  台灣高等法院高雄分院檢察署檢察官
上  訴  人
（被  告）  甲○○
                    號（
被      告  乙○○
上 列一 人
選任辯護人  邱明政律師
上  訴  人
即  被  告  丙○○  男民國○○年○月○日生
                    身分證統一編號：Ｚ000000000
                    住台灣省高雄縣鳳山市○○街9號
                    （另案在台灣高雄監獄執行中）
選任辯護人  林復華律師
            林柏瑞律師
上列上訴人等因被告等違反毒品危害防制條例案件，不服台灣高
等法院高雄分院中華民國九十八年三月三十一日第二審更審判決
（九十七年度上重更(一)字第一六號，起訴案號：台灣高雄地方法
院檢察署九十五年度偵字第二三二０五、二三二０六、二五三二
八號；追加起訴案號：同署九十五年度偵字第二七九六五號），
提起上訴，本院判決如下：
    主  文
原判決關於甲○○販賣第一級毒品（即如原判決附表一編號１之
(2)至(4)及編號２、３、４所示）及丙○○、乙○○部分撤銷，發
回台灣高等法院高雄分院。
其他上訴駁回。
     理  由
一、撤銷（即如原判決附表一編號１之(2)至(4)及編號２、３、４
所示之甲○○販賣第一級毒品及丙○○、乙○○）部分：
本件原判決撤銷第一審關於上訴人甲○○販賣第一級毒品、被告
乙○○共同販賣第一級毒品及上訴人即被告丙○○部分之判決，
改判論處甲○○共同販賣第一級毒品十一罪（即如原判決附表一
編號１之(2)至(4)及編號２、４所示，均為累犯，皆依刑法第五十
九條規定酌減其刑後，各量處有期徒刑十五年二月），又共同販
賣第一級毒品未遂一罪（即如原判決附表一編號３所示，累犯，
依未遂犯及刑法第五十九條規定迭減其刑後，量處有期徒刑十二
年）等罪刑；論處丙○○販賣第一級毒品一罪（即如原判決附表
一編號１之(1)所示，量處無期徒刑），又共同販賣第一級毒品十
一罪（即如原判決附表一編號１之(2)至(4)及編號２、４所示，均
量處無期徒刑），又共同販賣第一級毒品未遂一罪（即如原判決
附表一編號３所示，依未遂犯規定減輕其刑後，量處有期徒刑十
五年）等罪刑。另以公訴意旨略以：乙○○意圖營利，基於販賣
海洛因之犯意，於不詳時間、地點，以電話向不詳姓名之綽號「
富山」、「勝祖」、「香姐」等成年人以每包新台幣（下同）一
千元之價格販入海洛因後，分別於：(一)民國九十五年七月間，由
詹聖信以門號0000000000號行動電話撥打乙○○所持
用之門號0000000000號行動電話（起訴書誤載為詹聖
信以門號0000000000號行動電話撥打乙○○之門號0
000000000號行動電話），相約在高雄縣鳳山市○○路
二三八巷十號乙○○之住處內，由乙○○販賣海洛因予詹聖信共
四次，其中價格二千元者三次，三千元者一次。(二)於同年七月底
，乙○○又與綽號「阿肥」之丙○○基於共同販賣海洛因之犯意
聯絡，在鳳山市○○路大東醫院斜對面，以八千元之價格，共同
販賣０．二五錢重之海洛因予詹聖信。因認乙○○、丙○○均涉
有毒品危害防制條例第四條第一項之販賣第一級毒品罪嫌等情。
但經審理結果，認為不能證明乙○○、丙○○此部分犯罪，因而
撤銷第一審關於丙○○、乙○○此部分之不當科刑判決，改判諭
知丙○○此部分被訴販賣第一級毒品罪嫌部分及乙○○被訴販賣
第一級毒品罪嫌部分均無罪。固非無見。
惟查：(一)、被告以外之人於審判中如以證人身分到場具結陳述，
而與先前於審判外司法警察官或司法警察調查中所為陳述不符者
，其先前之陳述，須具有較可信之特別情況，且為證明犯罪事實
之存否所必要者，始得採為斷罪之依據，刑事訴訟法第一百五十
九條之二定有明文。而是否具有較可信之特別情況，法院應依於
審判中及審判外為陳述時之外部附隨環境或條件，除詢問有無出
於不正方法、陳述是否出於非任意性外，兼須就有無違反法定障
礙事由期間不得詢問及禁止夜間詢問之規定、詢問時是否踐行告
知義務、調查筆錄所載與錄音或錄影內容是否相符等各項，為整
體之考量，以判斷其先前之陳述，是否出於「真意」之信用性獲
得確切保障，並於判決理由內敘明其採用先前不一致之陳述，如
何具有較可信之特別情況，且無從以其他證據代替，確為證明犯
罪存否所必要之理由，方為適法，不得單憑警詢距案發時間較近
，或以證人事後有承受外界干擾而受污染之虞，即逕謂於警詢時
之陳述較為可採。否則將造成警詢之時間順序通常在先，該審判
外陳述之證據價值，反優於審判中經具結、詰問等程序所為陳述
之不當結果。原判決以「證人張鴻文於警詢證稱：『我是以電話
00－0000000號，撥打甲○○使用之上開手機號碼聯絡
交易毒品』『丙○○我認識，甲○○是在幫丙○○送給欲購買毒
品海洛因的人，丙○○駕駛一部車號二四一九－ＧＰ、福特牌、
白色自小客車』等語；惟其於原審（第一審）另證述：我是與甲
○○一起吸食，只有拜託甲○○代為購買等語……張鴻文……於
警詢及原審（第一審）審理時所為之證述顯不相符，本院（原審
）審酌其於警詢中所為之陳述，係出於自由意志，且……證人與
被告甲○○關係良好，亦距案發時間最近，記憶較清晰，且未受
外力干擾，亦與被告甲○○之供述相符，應認證人張鴻文……於
警詢中之陳述客觀上具有較可信之特別情況，且為證明犯罪事實
存否所必要……」，而謂張鴻文於警詢時之陳述就甲○○、丙○
○部分，均具證據能力（見原判決第五頁第十四行至第六頁第二
行）。惟就張鴻文先前在警詢時之陳述如何之係出於自由意志？
該先前之陳述，從客觀上之環境或條件等情況加以觀察，有無足
以取代審判中反對詰問之可信性保證？該項陳述與待證事實有無
關聯性、必要性等各情？則悉未說明論述，僅以該證人於警詢時
所為之陳述，因距離案發時間較近，記憶較清晰，且未受外力干
擾，或與甲○○之供述相符云云，遽謂張鴻文先前在警詢時之陳
述「具有較可信之特別情況」「且為證明犯罪事實存否所必要」
而有證據能力，非唯速斷，亦嫌理由欠備。(二)、偵查犯罪機關依
法定程序監聽之錄音內容，始屬調查犯罪所得之證據，依據監聽
錄音結果予以翻譯而製作之通訊監察譯文，乃該監聽錄音內容之
顯示，此為學理上所稱之派生證據，屬於文書證據之一種。而文
書由公務員製作者，應記載製作之年、月、日及其所屬機關，由
製作人簽名，刑事訴訟法第三十九條定有明文。依卷附譯文表影
本所示，該譯文表並未記載製作日期及其所屬機關，亦未經製作
人在其上簽名（見警卷第二宗第十頁至第三十三頁；警卷第三宗
第五十三頁至第六十八頁），與法律規定之程式已有未合，原判
決遽採該譯文表資為不利於甲○○、丙○○之部分依據（見原判
決第十頁第五行至第十八行、第十一頁第八行至第二十三行），
難認適法。(三)、數罪併罰應分別宣告其罪之刑，然後依法定標準
，定其應執行之刑，所謂其罪之刑，包括主刑及從刑而言，故無
論主刑、從刑，均須依其所犯之罪分別宣告後，再據以定其應執
行之刑，方為相當。而宣告多數沒收者，併執行之，刑法第五十
一條第九款定有明文。所謂併執行之，即逐一執行之意，因沒收
為消滅犯人再犯之憑藉，事實上不能吸收。故數罪併罰均經宣告
沒收，於定其應執行之刑時，就各該多數沒收，即應併執行之，
不能在各刑合併沒收之範圍內僅擇其中一罪宣告之沒收，據以定
其應執行之從刑。原判決論處丙○○如原判決附表一編號１之(1)
所示販賣第一級毒品一罪，暨丙○○、甲○○如原判決附表一編
號１之(2)至(4)及編號２、４所示共同販賣第一級毒品十一罪、如
原判決附表一編號３所示共同販賣第一級毒品未遂一罪等罪刑，
但丙○○、甲○○如原判決附表一所犯前開各罪之「所處徒刑及
其沒收」欄，均各就「扣案如（原判決）附表二編號１所示之第
一級毒品海洛因七包（合計驗後淨重六．七二公克，空包裝總重
三．五五公克）」諭知沒收銷燬之；另各就「如（原判決）附表
二編號２至23所示之物品（即夾鍊袋一大盒、電子磅秤一台、手
機十九支、封口機一台）」宣告沒收。則丙○○、甲○○犯上開
數罪所各宣告沒收之海洛因、夾鍊袋、電子磅秤、手機、封口機
等物，即應於定應執行刑時逐一記載而併執行之（即應沒收海洛
因九十一包、夾鍊袋十三大盒、電子磅秤十三台、手機二四七支
、封口機十三台），但原判決就丙○○、甲○○所宣告之前開沒
收從刑定其應執行之刑時，僅各諭知「扣案如（原判決）附表二
編號１所示之第一級毒品海洛因柒包，均沒收銷燬之；如（該）
附表二編號２至23所示之物品均沒收」，亦即僅擇其中一罪宣告
之沒收，據以定其應執行之從刑，依前揭說明，自有判決不適用
法則之違法。又上開宣告沒收或沒收銷燬之物，依原判決之記載
，似係在丙○○、甲○○最後一次共同著手販賣毒品之際，始為
警查獲而陸續扣得海洛因七包、夾鍊袋一大盒、電子磅秤一台、
手機十九支、封口機一台，能否於丙○○、甲○○所犯最後一次
共同販賣毒品未遂罪前之各該次販賣毒品罪，亦均就上開查獲之
扣押物宣告沒收或沒收銷燬之？即不無研酌餘地。原判決未詳加
審認，遽於丙○○、甲○○所犯最後一次共同販賣毒品未遂罪前
之各該次販賣毒品罪，均就上開查獲之扣押物宣告沒收或沒收銷
燬之，於法尚難謂合。(四)、依原判決援引為事實一部之其附表一
編號２之(6)所示，其「對象」、「交易地點」及「交易方式」等
欄係記載：張鴻文於九十五年八月「二十一日十五時十一分許」
，以門號00－0000000號電話撥打甲○○之門號000
0000000號行動電話，向甲○○表示欲以一千元購買海洛
因一包，甲○○則與丙○○合作販賣海洛因，推由甲○○出面在
高雄縣大寮鄉○○村○○街「新順來釣魚場」旁交付毒品，並收
取款項等情，但其「交易時間」欄則又載為九十五年八月「三十
一日二十時三十分許」。對該次海洛因交易之時間究係何時，事
實欄前後之記載，不盡相符，亦有未當。(五)、犯毒品危害防制條
例第四條之罪者，依同條例第十九條第一項規定，其因犯罪所得
之財物，均沒收之，如全部或一部不能沒收時，始追徵其價額或
以其財產抵償之。原判決以扣案如其附表二編號24所示現金十一
萬四千六百元中之一萬元，係甲○○、丙○○共同於如其附表一
編號１之(4)、２之(6)、４之(2)所示販賣海洛因犯行之犯罪所得，
已據甲○○供明在卷，說明該一萬元應依前開法條第一項前段規
定，於各該罪名項下宣告沒收（見原判決第十九頁第十八行至第
二十二行）。但依卷附筆錄所載，甲○○於原審此次更審時係供
陳：「（在九十五年九月一日高雄市刑警隊到你家大寮中庄路四
十三號二樓住處搜索時，搜得十一萬《餘》元，這些錢誰的？）
有的是販毒所得，有的是自己的，有的是會錢」、「（這其中有
多少錢是賣毒品所得？）約兩、三萬元」、「（當時被警察查扣
十一萬四千六百元？）對。但其中兩、三萬元是販毒所得」（見
原審上重更(一)卷第二宗第一二三頁正、反面）。原判決謂：甲○
○已供陳該查扣之十一萬四千六百元現金中僅一萬元係販賣毒品
所得云云，即與卷內資料不相符合，原判決援引為沒收之依據，
並難認與證據法則無違。(六)、原判決以詹聖信於偵查時雖證稱其
在九十五年七月間及七月底，曾以門號0000000000號
行動電話撥打乙○○持用之門號0000000000號行動電
話，雙方約在鳳山市大東醫院斜對面，向乙○○購買海洛因，前
後四、五次，約一星期購買一次，每次購買價格為二千元、三千
元、八千元不等。但以門號0000000000號行動電話之
申請人為林敬祐，並非詹聖信，且該門號行動電話於九十五年七
月間與門號0000000000號行動電話固有五次通話記錄
，但通話時間有三次在同年月八日，另二次分別在同年月二十一
日及二十八日，此與詹聖信前開所陳向乙○○購買海洛因之次數
及日期，顯有出入，況詹聖信於第一審已翻異改稱未向乙○○購
買毒品，僅打電話請乙○○幫忙聯絡甲○○，且其係持用門號0
000000000號行動電話，參酌證人林敬祐於偵查及原審
更審前均未曾提及綽號「兩光」（即綽號「兩光仔」，下同），
說明詹聖信前開於偵查時之證述可議；另以甲○○於九十五年九
月二日偵查中雖證陳綽號「阿肥」之丙○○與乙○○曾共同合作
，於同年八月初在鳳山市大東醫院斜對面，販賣海洛因予他人，
但嗣於原審亦改稱「之前我都在掩護丙○○，而害到乙○○，他
有無販毒我不知道，因為他跟我確實沒有關係，我在警詢筆錄之
所以會講到乙○○，是因為警察拿乙○○的口供照片叫我指證，
說指證他對我以後的官司有利，我才會指證他」，所為陳述前後
不一，又非親身目睹等理由，據謂甲○○前開所證，尚難遽採為
認定乙○○、丙○○有此部分販賣第一級毒品犯行之不利證據（
見原判決第二十二頁第八行至第二十四頁第一行）。然依卷內資
料，詹聖信除於警詢中指陳：「『兩光』就是乙○○，毒品有向
『兩光』買過，我大概二、三個月以前的毒品海洛因，都是向『
兩光』買的……後來因『兩光』出事，我才轉向甲○○購買」，
及於偵查中證陳：「我在警局有指認乙○○」、「我在（九十五
年）七月底時有用0000000000門號，打給乙○○持用
門號0000000000……這次我買八千元，在鳳山他的住
處，即在大東醫院之斜對面交付毒品，我買半錢半，也是０．二
五錢，錢交給他，當面交錢」、「另在（同年）七月間確定共買
四次，因我都是一星期買一次，數量有時買二千元，有時買三千
元，都是買海洛因」等語（見警卷第二宗第二十三頁；偵字第二
三二０五號卷第二四二頁）外，復於第一審法院審理檢察官聲請
羈押時（下稱聲押庭）陳稱：「（於警詢及偵查中之陳述是否實
在？）均實在」、「（這些《搜索到之》毒品來源？）向……『
兩光仔』、大搭（即丙○○之另一綽號）……買的」、「（都向
『兩光仔』買何種毒品？）海洛因」（見第一審聲羈字第九０九
號卷第十一頁、第十二頁）。又甲○○於九十五年九月二日警詢
時已供稱：「我只知道綽號『阿肥』及綽號『兩光仔』二個合夥
在販賣毒品……」、「（現在警方提供照片請你指認該照片之人
是何人？）是綽號『兩光仔』，真實姓名乙○○……」、「（你
與綽號『阿肥』……『兩光仔』等人有無仇恨或嫌隙？）都沒有
」（見警卷第一宗第八頁），於偵查時又稱：「（你剛剛為何說
『阿肥』跟『兩光』在販賣毒品？）因為他們有合作過一次，九
十五年八月初於（鳳山市○○○路，大東醫院斜對面，就是他們
先分裝好，然後再賣給他們（買主）」等語（見同上偵查卷第八
頁），嗣於聲押庭復稱：「（於警詢及偵查中之陳述是否實在？
）均實在」（見同上聲羈字卷第六頁）。另證人范宜惠於警詢時
並指證：「（妳是否知道甲○○的毒品來源？）我知道甲○○之
毒品來源有丙○○及乙○○」、「（警方提供甲○○……乙○○
……丙○○……等三人檔案相片供妳指認，該三人是何關係？）
該乙○○及丙○○都是甲○○的上線（毒品來源）……」（見警
卷第三宗第二十九頁）。依詹聖信、甲○○、范宜惠前開所述，
似均指丙○○及乙○○有共同販賣毒品之行為，並曾多次販賣海
洛因予詹聖信。又依卷附和信電訊股份有限公司客戶資料所載，
於案發當時，門號0000000000號、00000000
00號行動電話之申請人分別為「陳煌宗」及「 FATHEGRND」（
見第一審卷第一宗第二四六頁、第二四七頁），詹聖信於聲押庭
又堅稱：「我的行動電話為0000000000號」（見同上
聲羈字卷第十二頁），原判決復認詹聖信另外使用門號0000
000000號行動電話（見原判決第二十二頁末行至第二十三
頁第一行）。倘均無訛，詹聖信似有向他人借取行動電話使用之
情形，則能否僅憑門號0000000000號行動電話之申請
人非詹聖信，即謂該門號行動電話並非供詹聖信使用？再依上所
述，門號0000000000號行動電話於九十五年七月間，
與門號0000000000號行動電話間，在同月八日有三次
，在同月二十一日、二十八日各有一次，亦即共有五次通話記錄
，此與詹聖信於偵查時所稱曾在九十五年七月間及七月底分別以
門號0000000000號行動電話與乙○○持用之門號00
00000000號行動電話聯絡，並分別向乙○○購買海洛因
四次及一次等語，能否謂全然不相符合？詹聖信於偵查時所陳是
否仍無足採憑？另甲○○於原審雖稱：「……之前我都在掩護丙
○○，而害到乙○○，他有無販毒我不知道，因為他跟我確實沒
有關係，我在警詢筆錄之所以會講到乙○○，是因為警察拿乙○
○的口供照片叫我指證，說指證他對我以後的官司有利，我才會
指證他……」（見原審上重更(一)卷第二宗第一二五頁），但依前
所述，其於偵查中既係指陳丙○○與乙○○共同販賣海洛因，如
何之得謂其係在掩護丙○○而害到乙○○？又警方於製作詢問筆
錄時有無提供乙○○之口卡照片而要求甲○○指證，並稱指證乙
○○對甲○○官司有利之行為？甲○○嗣於原審之前開翻異供詞
是否足以採信？即仍值深入研求。實情為何？關乎乙○○、丙○
○此部分販賣第一級毒品犯行是否成立，基於公平正義之維護，
自應詳予調查，乃原審未進一步究明，遽行諭知乙○○、丙○○
此部分被訴販賣第一級毒品罪嫌部分無罪，尚嫌速斷。檢察官及
甲○○、丙○○之上訴意旨指摘原判決違法，非無理由。又第三
審法院應以第二審判決所確認之事實為判決基礎，刑事訴訟法第
三百九十四條第一項前段定有明文。原判決上述之違背法令，影
響於事實之確定，本院無可據以為裁判，仍應將原判決關於甲○
○販賣第一級毒品（即如原判決附表一編號１之(2)至(4)及編號２
、３、４所示）及丙○○、乙○○部分撤銷，發回原審法院更為
審判。
二、駁回（即如原判決附表一編號５、６、７、８所示之甲○○
轉讓第一級毒品）部分：
按刑事訴訟法第三百七十七條規定，上訴於第三審法院，非以判
決違背法令為理由，不得為之。是提起第三審上訴，應以原判決
違背法令為理由，係屬法定要件。如果上訴理由書狀並未依據卷
內訴訟資料，具體指摘原判決不適用何種法則或如何適用不當，
或所指摘原判決違法情事，顯與法律規定得為第三審上訴理由之
違法情形，不相適合時，均應認其上訴為違背法律上之程式，予
以駁回。本件上訴人甲○○上訴意旨略稱：原判決理由說明證人
吳秋燕、張成偉於偵查中經具結後向檢察官所為之陳述均得為證
據，但甲○○並不認識該二證人，且該二證人於偵查中經具結後
所為之陳述，與甲○○轉讓第一級毒品犯行有何關係，原判決復
未詳予說明，自嫌理由不備云云（至於其餘上訴意旨，則為對於
販賣第一級毒品部分之指摘）。
惟查：原判決綜合全案卷證資料，本於事實審法院職權推理之作
用，認定甲○○有其事實欄所載之轉讓第一級毒品犯行（如其附
表一編號５、６、７、８所示），因而撤銷第一審關於甲○○此
部分之不當科刑判決，依修正前刑法連續犯規定，改判仍論處甲
○○連續轉讓第一級毒品一罪（如原判決附表一編號５之(1)、６
之(1)所示，累犯，量處有期徒刑一年四月，減為有期徒刑八月）
，及轉讓第一級毒品四罪（如原判決附表一編號５之(2)、６之(2)
、７、８所示，均為累犯，各量處有期徒刑一年二月，皆減為有
期徒刑七月）等罪刑，已詳細說明其採證認事之理由。所為論斷
，亦俱有卷證資料可資覆按。上訴意旨對於原判決所為前揭論斷
，並未依據卷內資料，具體指摘有何違背法令情形。且查：判決
如有誤寫、誤算或其他類此之顯然錯誤者，法院得依聲請或依職
權以裁定更正；其正本與原本不符者，亦同，民事訴訟法第二百
三十二條第一項定有明文。關於刑事判決有顯係文字誤寫，而不
影響於全案情節與判決之本旨者，依司法院釋字第四三號解釋，
亦得參照上開規定，由原審法院依聲請或本於職權以裁定更正。
依原判決理由所述：「……證人……林敬祐、黃子恬、林建發、
張家銘……等人於偵查中經具結後向檢察官所為之陳述，均屬傳
聞證據；惟現階段刑事訴訟法規定，檢察官代表國家偵查犯罪、
實施公訴，依法其有訊問被告、證人及鑑定人之權，而實務運作
時，檢察官偵查中向被告以外之人所取得之陳述，原則上均能遵
守法律規定，不致違法取供，其可信度極高，且證人……黃子恬
……分別於原審（第一審）或本院（原審）實施交互詰問，已踐
行保障被告 (甲○○等）對於證人……黃子恬……之正當詰問權
，被告（甲○○等）及辯護人復未提出有何顯不可信之情形，至
證人林敬祐、林建發、張家銘，則經被告（甲○○等）及辯護人
捨棄詰問權，是依上開規定，證人『吳秋燕』及『張成偉』於偵
查中經具結後向檢察官所為之陳述均得為證據」等語（見原判決
第六頁第五行至第十六行）之意旨觀之，參酌全案關係人中亦查
無吳秋燕、張成偉等二人，其所載證人「吳秋燕」及「張成偉」
，顯然係證人「林敬祐、黃子恬、林建發、張家銘」等之誤寫，
並不影響於全案情節與判決之本旨，得由原審以裁定更正。此項
訴訟程序之瑕疵，因顯然於判決之結果無影響，依刑事訴訟法第
三百八十條規定，自不得據為上訴第三審之理由。甲○○此部分
之上訴違背法律上之程式，應予駁回。
據上論結，應依刑事訴訟法第三百九十五條前段、第三百九十七
條、第四百零一條，判決如主文。
中    華    民    國  九十八  年    七    月    二    日
                      最高法院刑事第六庭
                          審判長法官  謝  俊  雄
                                法官  陳  世  雄
                                法官  魏  新  和
                                法官  吳  信  銘
                                法官  徐  文  亮
      本件正本證明與原本無異
                                      書  記  官
中    華    民    國  九十八  年    七    月    七    日
                                                      Ｅ


司法院資訊處製作；財團法人民間司法改革基金會備份。
